【裁判字號】    88,訴,1059
【裁判日期】    890727
【裁判案由】    偽造文書
【裁判全文】
臺灣高雄地方法院刑事判決                        八十八年度訴字第一五九號
    公  訴  人  臺灣高雄地方法院檢察署檢察官
    被      告  丁○○
    選任辯護人  謝秋蘭
右列被告因偽造文書案件，經檢察官提起公訴（八十七年度偵字第二一０四八號），
本院判決如左：
    主  文
丁○○無罪。
    理  由
一、公訴意旨如附件起訴書所載。
二、按犯罪事實應依證據認定之，無證據不得推定其犯罪事實，刑事訴訟法第一百五
    十四條定有明文。又認定不利於被告之事實，須依積極證據，苟積極證據不足為
    不利於被告事實之認定時，即應為有利於被告之認定，更不必有何有利之證據。
    另刑事訴訟法上所謂認定犯罪事實之證據，係指足以認定被告確有犯罪行為之積
    極證據而言，該項證據自須適合於被告犯罪事實之認定，始得採為斷罪資料（最
    高法院三十年上字第八一六號判例、最高法院二十九年上字第三一０五號判例參
    照）。再刑法上偽造文書罪之成立，以足生損害於公眾或他人為特別要件，所謂
    足生損害，係指他人有可受法律保護之利益，因此遭受損害或受有損害之虞而言
    ，且固不以實已發生損害為必要，然亦必須有足以生損害之虞者，始足當之，若
    其僅具偽造之形式，而實質上並不足以生損害之虞者，尚難構成本罪（最高法院
    四十九年台非字第一八號、五十年台上字第一二六八號判例意旨參照）。
三、訊據被告丁○○固不諱言於其夫簡金賢死亡後，曾將各繼承人之戶籍謄本、印章
    交予代書甲○○辦理繼承登記之事實，惟堅決否認有刑法第二百十六條、第二百
    十條行使偽造私文書之犯行，辯稱：其於民國八十五年九月間接獲國稅局通知，
    表示應就簡金賢之遺產為申報並辦理相關遺產繼承事宜，否則逾期將受處罰，經
    其向他人詢問後始知已逾拋棄繼承期間，遺產應由全體繼承人共同繼承，乃委託
    甲○○代為辦理；其於委託代書辦理高雄市○○區○○段四小段九０四號土地及
    地上建號一四二七號建物（即高雄市三民區○○○路三０四號）之繼承登記前，
    曾徵詢告訴人乙○○，但告訴人說如非由他繼承全部就不願辦理，後其於整理簡
    金賢遺物時，在抽屜找到告訴人之印章，遂將之交予代書，而於八十六年一月七
    日辦畢繼承登記，由簡金賢之法定繼承人五人共有上開房地，應有部分各為五分
    之一等語。經查：
    (一)按以非經登記不得移轉之財產為贈與者，在未為移轉登記前，其贈與不生效力
      ，為修正前民法第四百零七條所明定，該條文雖於八十八年四月二十一日經總
      統公布刪除，於同年月二十三日生效，惟依民法債編施行法第一條規定，修正
      施行前發生之債，除有特別規定外，不適用修正施行後之規定，而該施行法對
      民法第四百零七條並無溯及既往之例外規定，故於八十八年四月二十三日發生
      之贈與不動產行為之效力，自應依修正前民法第四百零七條認定之。據告訴人
      乙○○陳稱，簡金賢生前曾表明欲將上開房地贈與其，而簡金賢係在八十五年
      五月二十八日死亡一節，有戶籍謄本一份在卷可按，揆之前揭說明，簡金賢贈
      與上開房地行為之效力，即應依修正前民法第四百零七條認定之。簡金賢生前
      曾表示欲將上開房地贈與告訴人之情，雖有證人戊○○、丙○○之證詞可參，
      告訴人並提出上有「這棟房屋要給平楠」字樣之土地所有權狀、載有「交代建
      國三路三０四號房地要給平楠」字樣之字條各一張以為憑據，姑不論戊○○、
      丙○○之證詞是否可採，告訴人提出之前開文書上之字跡是否確為簡金賢所寫
      ，上開房地於簡金賢生前並未辦理登記移轉予告訴人一節，既據告訴人陳稱屬
      實，並有土地建物登記謄本一份附卷可證，揆諸前揭說明，已足認縱使簡金賢
      曾為贈與上開房地之意思表示，其贈與依法仍不生效力。又簡金賢生前並未訂
      立遺囑之事實，為證人戊○○證述在卷，而被告、簡玉嬌、簡玉夏、簡玉蓮四
      人並未於法定拋棄繼承期間為拋棄繼承之情，業據被告供述屬實，則簡金賢之
      財產依法自應由全體繼承人即被告、告訴人、簡玉嬌、簡玉夏、簡玉蓮五人共
      同繼承，應繼分各為五分之一。
    (二)又被告於簡金賢去世後，整理遺物時，發現告訴人之印章一顆，後將該印章交
      予代書甲○○，由甲○○於八十五年十一月八日代為申報簡金賢遺產，並於八
      十六年一月三十一日，代為辦理前開房地之繼承登記及分別共有登記，由被告
      、乙○○、簡玉嬌、簡玉夏、簡玉蓮各繼承五分之一之事實，業據被告供述在
      卷，並有財政部高雄市國稅局八十八年七月三日財高國稅資字第八八０三０三
      二四號函暨所附之申報及課稅資料、高雄市政府地政處三民地政事務所八十八
      年七月一日高市地民三字第五二００號函暨所附之土地登記申請資料、上開房
      地土地建物登記謄本各一份附卷可稽，證人甲○○並於本院調查中結證證稱：
      被告曾詢問其有關就辦理繼承登記之事，因其認拋棄繼承時間已過，遂告知被
      告應準備所有繼承人之戶籍謄本、所有權狀、除戶資料等，於一、二星期後，
      被告將相關資料拿來委託其辦理，當時並沒說要辦什麼，其遂依照慣例，且念
      及為避免日後發生糾紛，即直接代為辦理繼承登記及分別共有登記等語明確，
      當時既係代書甲○○為避免日後再生糾紛，而依循慣例於辦理繼承登記時直接
      代為辦理分別共有登記，且登記後，告訴人亦取得上開房地應有部分五分之一
      ，對告訴人依法就簡金賢遺產所取得之五分之一應繼分之合法利益未生任何損
      害，告訴人該受法律保護之利益，既不因此生何損害，亦無因此有受損害之虞
      ，則揆之前揭最高法院四十九年台非字第一八號、五十年台上字第一二六八號
      判例意旨，被告之行為，自不構成偽造文書罪。
    (三)此外，本院復查無其他積極證據足資審認被告有何公訴人所指之犯行，揆諸前
      揭法條及判例意旨，依法自即應為被告無罪之諭知。
據上論斷，應依刑事訴訟法第三百零一條第一項，判決如主文。
本案經檢察官鍾忠孝到庭執行職務。
中      華      民      國      八十九    年      七    月    二十七    日
                                    臺灣高雄地方法院刑事第一庭
                                      審判長法  官  陳  顯  榮
                                            法  官  曾  逸  誠
                                            法  官  黃  悅  璇
右正本證明與原本無異。
如不服本判決，應於判決送達後十日內，向本院提出上訴狀。
                                            書記官  沈      蘊
中    華    民    國      八十九      年      七      月    二十九      日


司法院資訊處製作；財團法人民間司法改革基金會備份。
